臺灣士林地方法院刑事判決
111年度審訴字第215號
公  訴  人  臺灣士林地方檢察署檢察官
被      告  呂之杞
選任辯護人  王中騤律師  

                  
上列被告因違反貪污治罪條例等案件，經檢察官提起公訴（110 
 年度偵字第22388 號），本院判決如下：
    主  文
呂之杞公務員，利用職務上之機會詐取財物，處有期徒刑壹年拾
月，褫奪公權壹年。緩刑貳年。
扣案之犯罪所得新臺幣壹拾捌萬元沒收。
    事  實
一、呂之杞係臺北市內湖區碧山里第12屆及第13屆里長，任期自
    民國103 年12月26日起至111 年12月25日止，負責綜理碧山
    里各項事務，為依據法令服務於地方自治團體所屬機關而具
    有法定職務權限之公務員，因辦理碧山里「社區照顧關懷據
    點實施計畫」，而使用先前以新臺幣（下同）3 萬元向其小
    姑陳筱婷所租用，位於臺北市內湖區內湖路0 段00巷00弄0 
     號0 樓之房屋場地，做為前開計畫之據點，其明知上址房
    屋場地原已做為碧山里里民活動場所使用，並已領有按月向
    臺北市政府民政局申請之3 萬元租金補助，依「臺北市政府
    社會局補助辦理社區照顧關懷據點實施計畫」第拾壹點規定
    ，不得再重複申請相關補助，因一時貪念兼便宜行事，竟基
    於利用職務上機會詐取財物、行使偽造私文書（房屋租賃契
    約書、收據）、行使偽造公文書（黏貼憑證用紙），及使公
    務員登載不實等犯意，先於108 年1 月25日，持其稍早前以
    陳筱婷留存之印章所偽造，內容略為自108 年1 月1 日起至
    同年12月31日止，以月租5 萬元承租上址房屋之「臺北市內
    湖區碧山里租用里民活動場所租賃契約書」（下稱租賃契約
    書），連同其他申請文件，向臺北市政府社會局申請自108 
     年3 月起至同年12月止，每月核撥2 萬元之房租補助，予
    以行使，使不知情之臺北市政府社會局承辦人員陷於錯誤，
    在形式審查後，將前開不實之5 萬元租金數額登載於職務上
    所掌管之「108 年度臺北市政府社會局補助辦理社區照護關
    懷據點補助經費核定表」，待核准通過，再接續自108 年4 
    月起至同年12月止，分別在當月份領據之收領人欄位處盜蓋
    陳筱婷印章，表示陳筱婷確有收受當月的5 萬元租金之意（
    含向民政局申請之3 萬元租金），或在「關懷據點計畫黏貼
    憑證」用紙之經辦人或會計欄位處，自行或委請不知情之里
    幹事謝明君盜蓋陳筱婷之印章，表示由陳筱婷經辦之意，完
    成後再將前述偽造之公、私文書連同其餘應備文件，持向臺
    北市社會局辦理核銷，予以行使，使不知情之臺北市政府社
    會局承辦人員陷於錯誤，而分別於108 年4 月2 日及10月30
    日（起訴書誤載為24日），將上揭每月2 萬元房租補助連同
    該計畫之其他費用一併核撥至碧山里辦公處專戶，合計9 個
    月共18萬元；呂之杞即以前開方式詐得上開18萬元房租補助
    ，並足生損害於陳筱婷、臺北市政府社會局對關懷據點計畫
    管理核銷之正確性。
二、案經法務部廉政署移送臺灣士林地方檢察署檢察官偵查起訴
    。
    理  由
一、證據能力部分：
  ㈠後引陳筱婷、呂施燕卿、謝明君及高欣瑜於法務部廉政署所
    製作之詢問筆錄、及陳筱婷、呂施燕卿、謝明君於檢察官偵
    查中所製作之偵訊筆錄，雖係被告以外之人於審判外以言詞
    所為之陳述，屬於傳聞證據，惟被告不僅認罪，與辯護人在
    準備程序中並均表示對證據能力不爭執等語（本院卷第32頁
    ），應解為被告均已同意引用為證據，而本院審酌該等證據
    之作成情況，亦認為適當，故依刑事訴訟法第159 條之5 第
    1 項規定，前開筆錄應有證據能力。
  ㈡至於後述之其餘證據依法原則上均有證據能力，被告與辯護
    人亦未對其證據能力有何抗辯，參酌最高法院97年度台上字
    第1069號判決意旨，此部分證據具有證據能力之法律依據，
    即不再贅述。
二、訊據被告呂之杞坦承上揭公務員利用職務上機會詐取財物、
    行使偽造私文書、使公務員登載不實及行使偽造公文書等犯
    行不諱，且查：
  ㈠上揭事實，業經被告坦承屬實，核與陳筱婷、呂施燕卿、謝
    明君及高欣瑜分別於法務部廉政署廉政官詢問或檢察官偵查
    中指述之情節相符（陳筱婷部分見他字卷第229頁、第337頁
    、第353頁；呂施燕卿部分見他字卷第323頁、第344頁、第3
    56頁；謝明君部分見他字卷第399頁；高欣瑜部分見他字卷
    第5頁)，此外，並有臺北市選舉委員會103年12月5日北市選
    一字第10331502171號公告暨附件、107年11月30日北市選一
    字第10731502511號公告暨附件、臺北市○○區○○路0段00巷00
    弄0號之建物所有權狀、臺北市政府社會局補助辦理社區照
    顧關懷據點實施計畫、108年度臺北市政府社會局補助辦理
    社區照顧關懷據點實施計畫各類型據點之補助項目及標準、
    臺北市內湖區碧山里辦公處申請臺北市政府社會局108年度
    社區照顧關懷據點4.0之申請資料、108年度臺北市政府社會
    局補助辦理社區照顧關懷據點補助經費核定表、臺北市內湖
    區碧山里辦公處申請臺北市政府社會局108年社區照顧關懷
    據點4.0服務之核銷資料、臺北市內湖區碧山里辦公處申請
    臺北市政府社會局109年社區照顧關懷據點4.0服務之核銷資
    料、臺北市內湖區碧山里租金行情一覽表、陳筱婷之108年
    財稅資料、陳筱婷之台北市第五信用合作社00000000000000
    00帳戶之開戶資料暨交易明細、被告之台北富邦銀行帳號：
    000000000000號碧山里里辦公處專戶、帳號：000000000000
    號個人帳戶之108年1月1日起至109年7月31日止之交易明細
    、被告之臺灣新光商業銀行帳號0000000000000號帳戶自107
    年5月起至109年2月止之交易明細在卷可稽（他字卷第202頁
    至第203頁、第204頁至第205頁、第206頁、第207頁至第210
    頁、第211頁至第217頁、第218頁至第228頁、第229頁至第2
    30頁、第231頁至第415頁、第416頁至第461頁、第470頁至
    第471頁、第472頁至第473頁、第474頁至第482頁、第483頁
    至第487頁、第488頁至第494頁、第501頁至第503頁），並
    有陳筱婷木質印章1顆扣案可資佐證，可堪認定。
　㈡本件被告為辦理碧山里「社區照顧關懷據點實施計畫」，所
    使用位於臺北市○○區○○路0 段00巷00弄0 號0 樓之房屋場地
    ，原係其向陳筱婷以月租3 萬元租用，作為碧山里里民活動
    場所使用，並已憑此領有按月向臺北市政府民政局申請之3 
    萬元租金補助，依「臺北市政府社會局補助辦理社區照顧關
    懷據點實施計畫」第拾壹點規定，即不得再重複申請相關補
    助，準此，被告復以偽造之房屋租賃契約書為憑，將實際付
    給陳筱婷之3 萬元房租墊高為5 萬元，進而就2 萬元差額向
    臺北市政府社會局申請是項補助，顯係對社會局實施詐術，
    而詐取前開房租補貼甚明。
　㈢綜上所述，本件事證明確，被告犯行洵堪認定，應依法論科
    。
三、新舊法比較：
　㈠被告行為後，立法院將刑法第214 條使公務員登載不實文書
    罪之處罰，自「3 年以下有期徒刑，拘役或5 百元以下罰金
    」修正為「3 年以下有期徒刑、拘役或1 萬5 千元以下罰金
    」，經總統於108 年12月25日公布，同年月27日起施行，前
    者依刑法施行法第1 條之1 規定，其罰金單位應自銀元改為
    新臺幣，並應提高其數額30倍，而為15000 元，此與修正後
    之15000 元罰金數額相較（按，修正後之罰金單位依刑法施
    行法第1 條之1 規定，本即為新臺幣），兩者並無不同，參
    酌該次修法理由明確指稱：「。。。爰依刑法施行法第1 條
    之1第2 項本文規定將罰金數額修正提高30倍，以增加法律
    明確性，並使刑法分則各罪罰金數額具內在邏輯一致性」等
    語，可知此次修正，不過為避免刑法因歷次修正所造成罰金
    貨幣單位、計算依據等個別歧異，減少法令適用之繁瑣起見
    ，而在調整換算後予以明文，故無比較新舊法之問題，應直
    接適用現行有效之新法處罰。
　㈡刑法第10條雖亦有修正，並經總統於108 年5 月29日公布施
    行，惟該條有關公務員、公文書之定義範圍並無修正，不生
    比較新舊法問題，併此敘明。
四、論罪科刑部分：　
　㈠查本件被告擔任碧山里里長，依刑法第10條第2 項第1 款規
    定，係貪污治罪條例第2 條規定所稱之公務員無訛，再者，
    稱公文書者，謂公務員職務上製作之文書，刑法第10條第3 
     項定有明文，本件被告持陳筱婷先前留存之印章，以陳筱
    婷名義偽造房屋租賃契約書、關懷據點計畫黏貼憑證及收據
    等多種文件，已見前述，其中房屋租賃契約書係表彰雙方締
    結房屋租約之意，收據則為已經收取租金之用意證明，均係
    私文書，應無疑義，惟關懷據點計畫黏貼憑證乃做為核銷該
    計畫的費用所用，係由承辦碧山里相關會計事務之經辦人、
    會計、負責人接續簽名用印，製作而成，顯然此係承辦前開
    公務之人，基於其公務員身分所製作之文書，依前引刑法第
    10條第3 項規定，應係公文書無訛，辯護人辯稱前開黏貼憑
    證應係私文書云云，並無可採，併此敘明。
　㈡核被告所為，係犯貪污治罪條例第5 條第1 項第2 款之利用
    職務上機會詐取財物罪，刑法第216 條、第210 條之行使偽
    造私文書罪、第214 條之使公務員登載不實罪，及同法第13
    4 條、第216 條、第211 條之公務員假借職務上機會行使偽
    造公文書罪。被告在租賃契約書、領據及關懷據點計畫黏貼
    憑證用紙等文件上，分別盜用陳筱婷印章，係偽造整份私文
    書或公文書之部分行為，偽造之低度行為則又為行使之高度
    行為所吸收，均不另論罪。被告先後、多次行使偽造陳筱婷
    名義之租賃契約書、領據及黏貼憑證用紙，均係基於詐取本
    案關懷據點計畫房租補助之同一個事實原因，接續反覆而為
    ，所為並均同樣侵害陳筱婷之信用與財產法益，於社會通念
    上難以切割，在法律評價上，應包括的予以一次評價，較為
    合理，故應認係接續犯，分別論以1 個利用職務上機會詐取
    財物罪、1 個行使偽造私文書罪、1 個使公務員登載不實罪
    及1 個公務員假借職務上機會行使偽造公文書罪，即為已足
    。
　㈢被告在偽造本案陳筱婷名義之關懷據點計畫黏貼憑證時，係
    具有法定職務權限之公務員，其偽造上開公文書，並與其里
    長職務之機會有關，故其此部分犯罪，應依刑法第134 條前
    段規定加重其刑。
　㈣綜觀全案情節，被告為詐領社會局之房租補貼，事前必須提
    出申請，事後必須辦理核銷，兩者缺一不可，此係行政程序
    上所必然，亦為通常接觸公務者所熟知，與單純於事後另為
    彌縫之舉不同，此外，負責審核之公務員也必然會在其職務
    上登載相關之申請事宜，據此，堪認被告事前行使偽造之私
    文書，與事後為核銷而行使偽造之公文書，連同其因此使公
    務員登載不實等行為，均與其詐取財物（房租補貼）之行為
    重疊，屬於以一行為同時觸犯前開數罪名之想像競合犯，依
    刑法第55條規定，應從一重之利用職務上機會詐取財物罪處
    斷；檢察官認應分別成立貪污、行使偽造公文書兩罪，依上
    說明，尚不可取，附此敘明。
　㈤按，犯貪污治罪條例第4 條至第6 條之罪，在偵查中自白，
    如有所得並自動繳交全部所得財物者，減輕其刑，貪污治罪
    條例第8 條第2 項前段定有明文，查被告於偵查中即已自白
    犯罪，並繳交全部犯罪所得，有臺灣士林地方檢察署查扣案
    件犯罪所得查扣清冊在卷可考，爰依上開規定減輕其刑。再
    者，公務員利用職務機會詐取財物罪之法定刑為「7 年以上
    有期徒刑，得併科新臺幣6 千萬元以下罰金」（貪污治罪條
    例第5 條規定參照），其刑甚重，然同為犯本罪者，其原因
    動機不一，犯罪情節未必盡同，有圖謀自己私利而惡意詐取
    財物，飽足私囊者，亦有僅因不諳法規或便宜行事，觸犯規
    定致犯本罪者，前者為澄清吏治（貪污治罪條例第1 條規定
    參照），防止公權力遭人私用，或有可說，後者則顯難認有
    敗壞政綱與清廉風氣，戕害人民對公權力的信賴之虞，對比
    普通詐欺取財罪也不過「5 年以下有期徒刑、拘役或科或併
    科50萬元以下罰金」（刑法第339 條規定參照），在後者情
    形下，是否僅因行為人具有公務員身分，而仍需量處前揭重
    刑？即不無疑問，本案被告雖有前述行使偽造公、私文書，
    以詐領房租補助之行為，然據其所述，所得補助均用於摸彩
    等里民活動，或作為補貼里辦公處裝潢費用之用（他字卷第
    49頁、第374 頁、第375 頁)，檢察官也查無被告有將之中
    飽私囊之情事，此即係單純因便宜行事而觸犯法規，與上述
    圖謀私利，敗壞吏治廉風者不同，更佐以詐領之補貼金額不
    過每月2 萬元，以全案犯罪時間將近1 年而言，全數詐領金
    額也僅18萬元，犯罪情節應尚非重大，至此，本案客觀上應
    足以引起一般人同情，認為即使依前引貪污治罪條例第8 條
    第2 項規定減刑後（大致為3 年6 月以上有期徒刑，得併科
    新臺幣3 千萬元以下罰金），對被告而言，所能量處之法定
    最低刑度猶嫌過重，其情尚堪憫恕，爰依刑法第59條規定，
    遞減其刑。
　㈥爰審酌被告擔任里長，因一時貪念，便宜行事，未能恪遵法
    令規定，而利用擔任里長之職務上機會，詐取財物，不僅影
    響政府對相關經費之運用，並破壞典章制度之執行，本應嚴
    懲，姑念其並無犯罪前科，有臺灣高等法院被告前案紀錄表
    可考，所詐領房租補助之不法所得僅18萬元，事後用於補貼
    里辦公處之裝潢與辦理里民活動之開銷，尚查無中飽私囊之
    情形，犯後坦承犯行，並已將前述不法所得悉數繳回，另斟
    酌被告之年齡智識、生活經驗、教育家庭及經濟狀況與其他
    一切情狀，量處如主文所示之刑，以示懲儆。被告因犯本案
    貪污治罪條例所處罰之罪，而遭宣告有期徒刑如主文所示，
    依同條例第17條、刑法第37條第2 項等規定，予以褫奪公權
    1 年。
五、緩刑：
　　末查，被告並無前科，有上開前案紀錄表可考，此次一時失
    慮，致罹刑典，經此偵審教訓，應知警惕而無再犯之虞，本
    院因認上揭宣告刑以暫不執行為當，爰予緩刑2 年，以勵自
    新。
六、沒收部分：
　㈠按，「沒收、非拘束人身自由之保安處分適用裁判時之法律
    」，刑法第2 條第2 項定有明文，而現行貪污治罪條例並未
    對沒收設有特別規定，故本案關於犯罪所得之沒收，仍應適
    用刑法關於沒收之規定，茲查，被告就本案詐得之房租補助
    共18萬元，係其犯罪所得，而被告雖已在偵查中繳回前開18
    萬元，然此僅係在符合貪污治罪條例規定之減刑要件，類似
    扣押，尚未發生移轉所得之效果，故仍應依刑法第38條之1 
    第1 項前段規定，對前述已繳回之犯罪所得諭知沒收。
　㈡被告以陳筱婷名義所偽造之租賃契約書、領據及關懷據點計
    畫黏貼憑證用紙等文書，均已因申辦房租補助而交付臺北市
    政府社會局收執，不復為其所有，參酌刑法第38條第2 項前
    段規定，無需沒收，前述偽造文書上之「陳筱婷」印文，係
    由被告盜蓋陳筱婷先前留交之印章所生，既係真正，即非偽
    造，亦不需沒收；至於扣案之陳筱婷印章，因係陳筱婷之物
    （他字卷第231 頁、第234 頁、第339 頁、第354 頁、第37
    4 頁)，自亦不需沒收，附此敘明。
據上論斷，應依刑事訴訟法第299 條第1 項前段，貪污治罪條例
第2 條、第5 條第1 項第2 款、第8 條第2 項前段、第17條，刑
法第11條、第134 條、第216 條、第210 條、第211 條、第214 
 條、第55條、第59條、第74條第1 項第1 款、第37條第2 項、
第38條之1 第1 項前段，刑法施行法第1 條之1 第1 項，判決如
主文。
本案經檢察官蔡元仕到庭執行職務。
中　　華　　民　　國　　111 　年　　7 　　月　　6 　　日
                  刑事第九庭審判長法  官  李育仁
　　　　　　　　                  法  官  蘇怡文
                                  法  官  陳彥宏  
以上正本證明與原本無異。
如不服本判決應於收受送達後20日內向本院提出上訴書狀，並應
敘述具體理由。其未敘述上訴理由者，應於上訴期間屆滿後20 
日內向本院補提理由書 (均須按他造當事人之人數附繕本 )「切
勿逕送上級法院」。
因疫情而遲誤不變期間，得向法院聲請回復原狀。　
                              　　書記官  李文瑜  
中　　華　　民　　國　　111 　年　　7 　　月　　7 　　日
論罪法條：
貪污治罪條例第5條
有下列行為之一者，處7年以上有期徒刑，得併科新臺幣6千萬元
以下罰金：
一、意圖得利，擅提或截留公款或違背法令收募稅捐或公債者。
二、利用職務上之機會，以詐術使人將本人之物或第三人之物交
    付者。
三、對於職務上之行為，要求、期約或收受賄賂或其他不正利益
    者。
前項第1款及第2款之未遂犯罰之。
中華民國刑法第134條
公務員假借職務上之權力、機會或方法，以故意犯本章以外各罪
者，加重其刑至二分之一。但因公務員之身分已特別規定其刑者
，不在此限。
中華民國刑法第216條
行使第210條至第215條之文書者，依偽造、變造文書或登載不實
事項或使登載不實事項之規定處斷。
中華民國刑法第210條
偽造、變造私文書，足以生損害於公眾或他人者，處5年以下有
期徒刑。
中華民國刑法第211條
偽造、變造公文書，足以生損害於公眾或他人者，處1年以上、7
年以下有期徒刑。
中華民國刑法第214條
明知為不實之事項，而使公務員登載於職務上所掌之公文書，足
以生損害於公眾或他人者，處3年以下有期徒刑，拘役或5百元以
下罰金。